臺北高等行政法院判決
　　　　　　　　　　　　　　　　　　 96年度簡字第00663號
原　　　告　福島醫療器材有限公司
代　表　人　甲○○（董事）
被　　　告　臺北縣政府
代　表　人　乙○○（縣長）
上列當事人間因藥事法事件，原告不服行政院衛生署中華民國96
年06月29日衛署訴字第0960020979號訴願決定，提起行政訴訟。
本院判決如下：
　　主  文
原告之訴駁回。
訴訟費用由原告負擔。
　　事  實
一、事實概要：原告經新竹縣衛生局於民國（以下同）95年12月
    04日查獲在網路（http：//www.supermt.com.tw/Storeweb/
    sphygmomanometer.htm）販售「愛達康自動血壓計、Gocann
    ing電子水銀式血壓計」等醫療器材，經移送被告衛生局查
    證屬實，被告乃以原告違反藥事法第27條第1項規定，依藥
    事法第92條第1項規定，於96年03月05日以北府衛藥字第096
    0014748號行政處分書處新臺幣（以下同）3萬元罰鍰。原告
    不服，向被告提出異議申請復核，未獲變更，仍不甘服，遂
    提起訴願，經訴願決定駁回，原告猶未甘服，遂向本院提起
    行政訴訟。
二、兩造主張：
甲、原告起訴意旨略以：
  (一)原告衛教資訊透明，受各界好評：
  1.原告成立於89年，依規定取得經濟部執照、醫療器材販賣許
    可證及營利事業登記證，並每年接受稽查。為響應政府電子
    商務化政策及配合客戶及醫療院所電子化作業，原告因而設
    立網站，提供便捷化交易平台。
  2.為回應客戶要求提供產品特性、規格及價格作為採購之參考
    ，原告陸續將產品說明內容上網（包括教育資料、標準作業
    程序SOP和產品使用說明書）。許多醫院糖尿病及高血壓衛
    教室，希望原告能於衛教資料後，提供購買血糖機或血壓計
    等相關用品訊息。除由業務員送達外，亦配合客戶需求，利
    用郵寄及貨運方式送貨。另94年衛生署公告醫療器材必須通
    過查驗登記才可販賣，原告亦遵守規定販賣合格器材。
  (二)原告網站產品內容完全遵守藥事法規定，不宣傳醫療效能，
    協助消費者免被誤導：
  1.按「本法所稱藥物廣告，係指利用傳播方法，宣傳醫療效能
    ，以達招徠銷售為目的之行為。」「本法所稱標籤，係指藥
    品或醫療器材之容器上或包裝上，用以記載文字、圖畫或記
    號之標示物。」「本法所稱仿單，係指藥品或醫療器材附加
    之說明書。」分別為藥事法第24、25、26條之規定。
  2.原告係依衛生署核准標籤仿單內容照實刊登，讓客戶在採購
    前先行瞭解產品特性及使用方法，避免錯誤購買。原告深知
    醫療器材非一般商品且涉及衛生問題，唯有高品質的服務才
    能避免消費者將醫療器材和普通商品混為一談；且並不適用
    一週鑑賞期觀念。因原告所受之醫學教育對使用醫療器材基
    本常識（操作醫療儀器前必須詳讀使用說明書並根據標準作
    業程序操作）及感染控制的基本常識（病患或疑似病患的身
    體組織及分泌物或排泄物都必須視為傳染物質...）均有深
    切認識。
  (三)原告根據消費者保護法第7條（企業經營者就其商品或服務
    所應負之責任）、第11條（定型化契約之一般條款）、第11
    條之1（審閱期間）等相關規定，為消費者提供服務。原告
    為避免被消費者誤認為網路拍賣公司，損及原告公司形象，
    特別向經濟部商業司和財政部查詢，財政部對網路銷售之解
    釋，基本上視為無店鋪銷售，原告為實體公司，只要標示營
    業場所、地址及電話，供客戶能便利查詢，依目前法令無嚴
    格規範尚難認定為網購。許多同業常因網路銷售被衛生機關
    罰款，原告也特別行文衛生署請求說明網路購物的定義，其
    覆文為網路銷售必須有下單機制；一般認知之下單機制應該
    是利用網路平台以信用卡或轉帳進行付款，廠商收受款項後
    再將貨品寄到消費者手中，原告從設站以來並無從事此類交
    易，故繼續維持網站內容。
  (四)原告反駁訴願決定之理由如下：
  1.綜合訴願決定駁回理由為：「網路為虛擬空間，沒有固定處
    所，因此衛生單位不同意醫療器材業者在網路營業；原告網
    站揭示商品內容涉及違規廣告，傷害消費者權益...。」惟
    原告領有合法醫療販賣器材執照，接受衛生局每年派員到公
    司稽查，另將原告公司背景資料及服務人員名冊詳細刊載於
    網頁上，若網路使用者未使用網頁遮斷器，原告資料框會強
    制彈出，讓消費者審視；入口網頁中也明白標示患者最好於
    採購前諮詢專業人員，如需試用則歡迎到原告公司（理由為
    要先審視患者的狀況，是否有傳染性疾病，才能決定可否試
    用）；又顧及高傳染危險疾病可能藉由接觸的物品擴散，如
    吸鼻涕機、正壓呼吸器、便椅、睡床等恕不接受試用。
  2.醫療器材若不能利用電子化交易（訴願機關將其與網拍或無
    店面交易混為一談），原告將被迫中斷和醫院、現有廠商，
    社區居民及會員之服務。由於原告網站無收費機制，又未列
    出付款帳號及轉帳方式，無法立即在網路平台中完成交易。
    消費者需和原告接觸，進一步評估其需求後訂貨。客戶接到
    物品後經審視產品性能完整，再依照發貨單中的銀行帳號進
    行轉帳。
  3.原告係根據消費者保護法，事先將契約內容公告，不接受試
    用，文中載明購買前請先評估，主動權完全掌握在消費者手
    中，應無侵害消費者權益；訴願審議委員居然沒人提出感染
    管制的基本認知，惟原告極力預防病患交互感染及避免損及
    消費者的苦心，竟被視為違反消費者保護法。
  4.訴願決定稱「原告血壓計說明螢幕最大，功能最強，量測最
    準等字樣為違法廣告」，惟藥事法第24條規定：「藥物廣告
    ，係指利用傳播方法，宣傳醫療效能，以達招徠銷售為目的
    之行為。」原告請教國文教師及醫生朋友對醫療效能的定義
    ，都認為係對人體健康有影響的功效，訴願機關竟將產品的
    敘述歸類為醫療效能，除否定其所核准的產品標籤仿單不自
    知外，還指責其為違法廣告。
  5.原告網站純粹以方便本鎮社區居民及會員查詢，購買前參考
    比較，從不在任何入口網站、媒體刊載公司網址，絕無利用
    電子郵件寄發給不特定第三者，更不付費給任何搜尋引擎作
    優先關鍵字查詢。且原告若放棄網站，將面臨現有醫院客戶
    及衛教單位業務必須停頓，更損及原告網站參訪者對商品知
    的權利及違背原告為服務資源不足地方民眾的信念，因臺灣
    非每個鄉鎮市都有醫療器材行，民眾亦非能親自到醫療器材
    行購買自取，且如棉花、輪椅，柺杖等，亦不需如訴願決定
    所稱必須親自示範說明。
  6.行政院衛生署規定其核准產品必須明白標示製造或經銷廠商
    的名稱、地址、服務電話，原告連公司建築外觀及至原告路
    線圖，均明確標示於網站上，訴願決定竟提消費者將無法由
    廠商得到服務，實無法令人心服。原告之交易模式須先和消
    費者溝通，再決定是否由業務員送達、郵寄或貨運，消費者
    收到貨後確認產品無瑕疵後才付款。原告無法理解訴願機關
    認為經由網路媒介就是網路銷售，實體公司一旦製作網站就
    變成沒有執照的公司。另外，藥事法第32條規定：「醫療器
    材販賣或製造業者，應視其類別，聘用技術人員。前項醫療
    器材類別及技術人員資格，由中央衛生主管機關定之。」惟
    行政院衛生署對此法條亦毫無作為。又原告網站固定客戶佔
    42.8%，利用搜尋引擎參訪者佔48.6%，其餘8.5%則未經原告
    授權即被超連結，其中不乏衛生局所，足以佐證參訪原告網
    站皆為固定客戶。另附內政部多功能輔具資源整合推廣中心
    之「輔具資源入口網站」資料以供參考，同樣是政府單位，
    一方係聯合廠商提供服務民眾的資源，一方卻阻斷廠商和民
    眾溝通之橋樑。
  (五)綜上所述，懇請 鈞院鑒核，撤銷原處分及訴願決定，以維
    法制，並符權益。
乙、被告答辯意旨略以：
  (一)按「凡申請為藥商者，應申請直轄市或縣（市）衛生主管機
    關核准登記，繳納執照費，領得許可執照後，方准營業；其
    登記事項如有變更時，應辦理變更登記。」「藥商分設營業
    處所或分廠，仍應依第1 項規定，各別辦理藥商登記。」分
    別為藥事法第27條第1 、3 項之規定。原告所領有之販賣業
    藥商許可執照（北縣藥販字第6231080332號），登記之地址
    係臺北縣鶯歌鎮○○街26號，非網路之虛擬空間。
  (二)本案經新竹縣衛生局於95年12月04日查獲原告在網路（網址
    ：http：//www.supermt.com.tw/Storeweb/sphygmomanomet
     er.htm ）販售「愛達康自動血壓計、Gocanning 電子水銀
    式血壓計」等醫療器材，案移被告衛生局調查發現其網站刊
    登「愛達康上臂掛式液晶電子血壓計螢幕最大/ 功能最強/
    量測最準確（產品圖）自動血壓計售價：2,500 元（含運費
    ）、（產品圖）Gocanning 電子水銀式售價：3,100 元（含
    運費）... 重要聲明：原告網路銷售保健用品，基於個人使
    用衛生，除產品有瑕疵外，恕不接受試用及退貨，購買前請
    先行評估」等詞。並由原告說明：「原告設立網站，提供便
    捷化交易平台。」「... 客戶接到物品後經審視產品性能完
    整，再依照發貨單中的銀行帳號進行轉帳。」其於網路販售
    該藥物之事實甚明。
  (三)藥事法第27條之規範，申請藥商登記者或藥商分設營業處所
    者，皆須衛生主管機關核准登記，領得許可執照後，方准營
    業。另依藥事法第73條規定：「直轄市、縣（市）衛生主管
    機關應每年定期辦理藥商及藥局普查。藥商或藥局對於前項
    普查，不得拒絕、規避或妨礙。」究其規範意旨，無非在於
    透過實體之營業處所販售醫療器材，民眾可經藥商當面指導
    其使用方式及告知注意事項，由民眾當面確認所購得之醫療
    器材符合需要；並且在民眾購買醫療器材後有使用上或商品
    本身問題時，可以至該實體店面獲得諮詢及退貨服務，另民
    眾方可由營業處所懸掛之藥商許可執照或透過衛生主管機關
    查詢該商店是否屬於申請核准之合格藥商，以保障民眾消費
    安全。
  (四)原告訴稱「一般認知下單機制應該是利用網路平台以信用卡
    或轉帳進行付款，廠商收受款項後再將貨品寄到消費者手中
    」，惟原告網站明顯宣稱「網路銷售」，並由原告說明：「
    和消費者溝通，再決定由業務員送達、郵寄或貨運，消費者
    收到貨後確認產品無瑕疵後才付款。」即其網路內容是為「
    要約」，消費者之回覆即為「承諾」，故不論消費者是以電
    子郵件、電話或傳真等各種不同下單方式，雙方之交易即已
    完成，故其確屬非實體店面之通路販售。
  (五)查行政院衛生署95年08月01日衛署藥字第0950331356號函函
    覆原告，說明：「網路係一虛擬空間，醫療器材之販售應依
    藥事法第27條之規定申請藥商，於登記之地點販售，商品係
    寄予消費者，並當面指導消費者使用方式及告知須注意事項
    ，故本署尚未同意網路、郵購及電視購物等非實體店面之通
    路販售藥物。」等詞；且原告表明「深知醫療器材非一般商
    品... 所受之醫學教育對使用醫療器材基本常識... 均有深
    切認識」等詞，理應熟諳相關法令並加以遵守。
  (六)依行政院衛生署96年02月12日衛署藥字第0960002432號函所
    示：「其標明為網路銷售，而網路銷售非藥商核准範圍，則
    仍應依違反藥事法第27條之規定予以處辦。」「目前藥商登
    記項目於藥事法施行細則第9 、10、11條訂有規範，其中營
    業地址及主要設備等為必須登記項目，如為不同地點，則應
    分別取得藥商登記，衛生機關平時亦得前往稽查，而網路係
    一虛擬空間，商品係寄予消費者，消費者若有使用疑難，並
    無法由廠商當面給予解說及操作示範。基於藥物不同於一般
    商品，自應依藥事法之規定執行，目的為保障人民之健康安
    全，故仍應依相關規定辦理。」原告違反藥事法之事證足以
    認定，原處分自應予以維持。
  (七)綜上所述，原告在網路販售「愛達康自動血壓計、Gocannin
    g 電子水銀式血壓計」等醫療器材之情事，已明顯違反藥事
    法之規定，爰請求判決駁回原告之訴。
　　理  由
一、按「凡申請為藥商者，應申請直轄市或縣（市）衛生主管機
    關核准登記，繳納執照費，領得許可執照後，方准營業；其
    登記事項如有變更時，應辦理變更登記。‧‧。藥商分設營
    業處所或分廠，仍應依第1 項規定，各別辦理藥商登記。」
    、「違反第27條第1 項... 規定者，處新臺幣3 萬元以上15
    萬元以下罰鍰。」分別為藥事法第27條第1 項、第3 項及第
    92條第1 項所明定。而所謂「藥物、藥商、藥物廣告」者，
    係「本法所稱藥物，係指藥品及醫療器材。」、「本法所稱
    藥商，係指左列各款規定之業者：1 、藥品或醫療器材販賣
    業者。2 、藥品或醫療器材製造業者。」、「本法所稱藥物
    廣告，係指利用傳播方法，宣傳醫療效能，以達招徠銷售為
    目的之行為。」，分別為同法第4 條、第14條及第24條所明
    定。
二、本件係原告於95年12月04日在網路（http：//www.supermt
    .com.tw/Storeweb/ sphygmomanometer.htm ） 販售「愛達
    康自動血壓計、Gocanning 電子水銀式血壓計」等醫療器材
    ，被告認違反藥事法第27條第1 項之規定，爰依同法第92條
    第1 項規定，處原告3 萬元罰鍰。原告不服，向被告提出異
    議申請復核，未獲變更，仍不甘服，遂提起訴願，經訴願決
    定駁回，原告猶未甘服，向本院提起行政訴訟，並為如事實
    欄所載之主張。是本件應審究者厥為系爭網路刊登文詞是否
    有違藥事法第27條第1 項之規定，而應依同法第92條第1 項
    規定處罰？
三、經查：
  (一)本件原告未經申請核准，於95年12月04日在網路（網址：ht
    tp：//www.supermt.com.tw/Storeweb/sphygmomanomet er.
    htm ）刊登「愛達康上臂掛式液晶電子血壓計螢幕最大/ 功
    能最強/ 量測最準確（產品圖）自動血壓計售價：2,500 元
    （含運費）、（產品圖）Gocanning 電子水銀式售價：3,10
    0 元（含運費）... 重要聲明：原告網路銷售保健用品，基
    於個人使用衛生，除產品有瑕疵外，恕不接受試用及退貨，
    購買前請先行評估」等相關資訊，有系爭刊登文詞及下載之
    刊登照片附原處分卷足稽，復為原告所不爭執，自堪認為真
    實。是依據原告在網站販售之血壓計，其包裝照片所顯示之
    文字「螢幕最大/ 功能最強/ 量測最準確（產品圖）自動血
    壓計售價」等詞，核屬推銷醫療器材廣告，而網路刊登足使
    不特定之多數人足以共見共聞，乃眾所皆知之事實，是系爭
    刊文字登文詞為「醫療器材廣告」，洵堪認定。
  (二)依上開藥事法第27條之規範，申請藥商登記者或藥商分設營
    業處所者，皆須衛生主管機關核准登記，領得許可執照後，
    方准營業。另同法第73條規定：「直轄市、縣（市）衛生主
    管機關應每年定期辦理藥商及藥局普查。藥商或藥局對於前
    項普查，不得拒絕、規避或妨礙。」，揆諸其立法意旨，係
    在於經由營業處所販售醫療器材，民眾可經藥商當面指導其
    使用方式及告知注意事項，由民眾當面確認所購得之醫療器
    材符合需要；且民眾購買醫療器材後在使用上或商品本身上
    發現問題時，可至該營業處所查詢或辦理退貨事宜；倘未獲
    解決，民眾亦可由營業處所懸掛之藥商許可執照或透過衛生
    主管機關查詢該商店是否屬於申請核准之合格藥商，以保障
    民眾消費安全。然網路商品乃經由消費者點購，一般係以郵
    寄方式送交消費者，尤其醫療器材不同於一般商品，消費者
    若有使用疑難，並無法由廠商當面給予解說及操作示範，為
    保障消費者之健康安全；是以行政院衛生署於95年08月01日
    以衛署藥字第0950331356號函回復原告，除重申行政院衛生
    署尚未同意網路、郵購及電視購物等非實體店面之通路販售
    醫療器材，並略以，網路係一虛擬空間，醫療器材之販售應
    依藥事法第27條之規定申請藥商，於登記之地點販售，並當
    面指導消費者使用方法及告知須注意事項等語。
四、綜上，原告在拍賣網站上刊登販售「愛達康自動血壓計、Go
    canning 電子水銀式血壓計」等產品，核屬刊登「醫療器材
    廣告」行為，其既未依法於刊播之前將廣告之文字、圖畫或
    言詞，申請中央或直轄市衛生主管機關核准，即擅自刊登，
    自有違反藥事法第27條第1 項之規定，被告乃依同法第92條
    第1 項之規定予以裁處3 萬元罰鍰，並無違誤，訴願決定予
    以維持，亦無不合。原告仍執前詞訴請撤銷原處分及訴願決
    定，為無理由，應予駁回。
五、本件為簡易訴訟程序事件，依卷內資料及本院調查所得，事
    證已臻明確，爰不經言詞辯論為之；又兩造其餘攻擊防禦方
    法均與本件判決結果不生影響，不逐一論述，併此敘明。
據上論結，本件原告之訴為無理由，依行政訴訟法第233條第1項
、第236 條、第195 條第1 項後段、第98條第1 項前段，判決如
主文。
中　　華　　民　　國　　96　　年　　 12　　月　　6　　日
                           第七庭　法　官  黃秋鴻
上為正本係照原本作成。
本件以訴訟事件所涉及之法律見解具有原則性者為限，始得於本
判決送達後20日內向本院提出上訴狀並表明上訴理由，如已於本
判決宣示後送達前提起上訴者，應於判決送達後20日內補具上訴
理由（均按他造人數附繕本），且經最高行政法院許可後方得上
訴。
中　　華　　民　　國　　96　　年　　 12　　月　　6　　日
 　　  　　　　　　　   　　　     書記官  林苑珍
